臺灣高等法院刑事判決　　　　　　　　　　　　　九十三年度上更(二)字第五七○號
　　上　訴　人
　　即　被　告　乙○○
　　選任辯護人　鄭斌濟律師
右上訴人因殺人未遂案件，不服臺灣台北地方法院八十七年度訴字第七三三號，中華
民國八十九年七月二十一日第一審判決（起訴案號：臺灣台北地方法院檢察署八十七
年偵字第三二三四號）提起上訴，經判決後由最高法院第二次發回更審，本院判決如
左：
    主  文
原判決撤銷。
乙○○共同殺人未遂，處有期徒刑伍年陸月。
    事  實
一、乙○○在台北市○○○路○段二五六巷四十六號二樓經營惑體ＰＵＢ，為負責人
    。民國八十七年一月二十五日凌晨二時三十分許，有客人甲○○、楊佳瑋、俞越
    強、臧立德、陳立榮等五人（檢察官誤認另有楊立業等六人）在惑體ＰＵＢ內喝
    酒。甲○○因酒醉打破酒杯，乙○○認其砸店鬧事，竟夥同不詳年籍之成年男子
    約八、九人，基於傷害之犯意，由乙○○持長刀一支（不能證明為槍砲彈藥刀械
    管制條例管制之刀械），其餘人持鐵棒等，守住在該店之一樓出口處，嗣甲○○
    等人下樓，乙○○以長刀，其他人以鐵棒毆擊甲○○、楊佳瑋、俞越強、臧立德
    、陳立榮等人，致楊佳瑋、俞越強、臧立德、陳立榮均受有紅腫、擦傷、挫傷等
    傷害（傷害部份均未據合法告訴）。甲○○等人因突遭埋伏毆打而四散逃逸，乙
    ○○持長刀追趕甲○○，在追趕途中，憤而失去理智，單獨變更為殺人之犯意，
    追至復興北路、長安東路口捷運高架橋第十三橋墩旁，以長刀砍殺甲○○頭部、
    身體，致甲○○受有左側頭皮多處深裂傷（深部頭皮切割傷）、左側顱骨開放性
    、凹陷性骨折併腦外溢及腦挫傷、左拇指深裂傷併肌健、神經斷裂、右腕深裂傷
    、顱內硬腦膜下出血、蜘蛛膜下腔出血併腦腫及腦疝等傷害，倒地不起，倖經警
    據報至現場將之送醫急救，未生死亡之結果。
二、案經臺北市政府警察局松山分局報請臺灣臺北地方法院檢察署檢察官偵查起訴。
    理  由
一、訊據上訴人即被告乙○○，固坦承係惑體ＰＵＢ之負責人，惟矢口否認有殺人之
    犯行，辯稱：當時其在一樓之泡沫紅茶店內，看見十多人從二樓下來，在泡沫紅
    茶店外，有人喊說伊是老闆，接著就有人丟東西過來，伊見狀就趕快跑走，並無
    持凶器殺害甲○○云云。
二、然查：
  (一)右揭犯罪事實，業據證人楊佳瑋、臧立德、陳立榮分別於警詢、偵訊及原審法院
    審理時證述甚詳。證人楊佳瑋證稱：「我於二十五日凌晨三時零分左右在北市松
    山區○○○路○段二五六巷四六號二樓惑體ｐｕｂ酒店飲酒，遭黃智裕及楊立業
    等八到九人手持鐵棍及一把長約七五公分左右的刀子毆我及臧立德和陳立榮、俞
    越強及甲○○成傷」、「甲○○喝醉了，不小心將啤酒杯打破了，該惑體ｐｕｂ
    酒店內的人就以為我們要來砸店，我們正要解釋就到樓下去，黃智裕等八到九人
    就在樓下等我們，我們正要說明時，該店負責人陳先生（陳董）就持長刀向我們
    砍來，我們五人就散開逃跑，甲○○就被陳先生砍中，我有被持鐵棍打到」（見
    偵查卷第四頁）、「當天到ｐｕｂ之前甲○○已有喝酒，到ｐｕｂ甲○○喝醉，
    趴在桌上，不小心把酒杯打破，當時有一個叫子彈（台語）的上來問何事，我們
    說沒事他下去，我們覺得不大對，想結帳，下來時就有人把甲○○叫住，說他砸
    店，我們說沒有，他們就拿棍子打甲○○頭後方，甲○○就跑，接下來就從泡沫
    紅茶店跑出，許多人拿鐵棒和好像刀子之類我沒看清楚的東西追出來，我們各自
    跑開，‧‧‧第一個下手打甲○○的是乙○○，我有親眼看到，他拿一支長約七
    、八十公分的什麼東西，‧‧‧，是泡沫紅茶店的人遞給乙○○，乙○○就往甲
    ○○頭後方打」、「我們到他們店內時甲○○已喝醉，不小心把酒杯打破，當時
    就有一個叫子彈（台語）的上來問何事，我說沒事，後來我們坐了十分鐘，就要
    離開，下樓來就有人拿一支銀色的東西給乙○○，陳接手後就朝甲○○頭部打，
    當天我們幾人都有受傷」（見原審卷第二十六頁反面、第五十九頁反面）。證人
    陳立榮、臧立德分別於原審審理時證稱：「我要上樓去時看見甲○○下來，‧‧
    ‧有看到乙○○有拿一把刀，其他人拿鐵棍」、「（問：乙○○是否為帶頭之人
    ？）他（乙○○）跑在最前面，其他人在後面」、「（問：確定有看到乙○○拿
    刀追甲○○？）我確定有看到」、「當天我們不小心打破杯子，店家以為我們找
    麻煩，我們下樓時就有人來打我們，不知老闆是誰，只看到甲○○在店內被人用
    長條的東西打」等語相符（見原審卷第一八三頁反面至第一八五頁、第一八八頁
    反面）。另證人即該惑體ＰＵＢ店內員工黃智裕亦證稱：當時發現甲○○等五人
    因不知何事不高興，欲下樓告訴老闆乙○○這件事時，便發現甲○○等人也已下
    樓，和老闆乙○○發生打架行為而將甲○○等人打傷（見偵查卷第七頁）。復於
    原審法院調查時證稱，因聽黃經理說樓上有人鬧事，上樓查看時很平常，沒感覺
    有鬧事摔杯子的事，下樓後甲○○等人下來，其中一位不知姓名身材高大的人不
    知何事和乙○○發生爭執，當時伊將他們拉開時脖子後面被劈了二下（見原審卷
    第二十頁）。證人黃智裕當時係受僱於被告，自無設詞攀誣之理。
  (二)被害人甲○○因而受有左側頭皮多處深裂傷（深部頭皮切割傷）、左側顱骨開放
    性、凹陷性骨折併腦外溢及腦挫傷、左拇指深裂傷併肌健、神經斷裂、右腕深裂
    傷、顱內硬腦膜下出血、蜘蛛膜下腔出血併腦腫及腦疝等傷害，有台北市立仁愛
    醫院八十七年二月十三日北市仁醫診字第七五號驗傷診斷書一紙、台北市立仁愛
    醫院0000000─１號病歷影本在卷足憑（見偵查卷第三十六頁）。復經原
    審函查台北市仁愛醫院八十七年八月十三日北市仁醫歷字第四四七二號函覆指
    明：「甲○○到院時體檢發現：深部頭皮切割傷，合併開放性顱骨骨折及腦組
    織溢出。左手拇指深裂傷併肌腱、神經斷裂。電腦斷層檢查發現患者有顱內
    硬腦膜下及蜘蛛膜下出血併腦腫及腦疝」（見原審卷第一一八頁），顯見被害人
    甲○○所受傷害確遭受利刃等砍殺打擊所致。核與上開證人等所指：乙○○持一
    把長刀，其他人拿鐵棍等語相符。按頭部是人體要害之處，而長刀又為銳利之武
    器，持長刀砍殺頭部，將會造成死亡之結果，為眾所週知之客觀事實。且核被害
    人甲○○頭部多處深裂傷並左側顱骨開放性、凹陷性骨折併腦外溢及腦挫傷、左
    拇指深裂傷併肌健、神經斷裂、右腕深裂傷、顱內硬腦膜下出血、蜘蛛膜下腔出
    血併腦腫及腦疝等傷害，足見被告下手之重、用力之猛，其有殺人之決心，至為
    灼然。
  (三)被告雖辯稱：證人楊佳瑋於警詢時先證稱乙○○持長刀向渠等砍來，甲○○就被
    乙○○砍中，稱沒看見甲○○在何處被追上，並且被殺傷（見偵查卷第四頁反面
    、第五頁反面）；又於原審審理時先證稱乙○○拿一把刀往甲○○頭後方打（見
    原審卷第二十七頁）；復又證稱沒看清楚乙○○拿銀色東西往甲○○頭部何處打
    （見原審卷第一００頁），則對於甲○○是否在店內即遭被告持刀擊中，及甲○
    ○究係頭部之前方或後方被擊中，前後證述不一；而店址與甲○○倒臥地點相距
    達一百五十二點四公尺之遠，甲○○如在店內即被利器重創頭部，並無奔跑百餘
    公尺能力之可能；且由驗傷診斷書及照片可知甲○○之頭部傷口均位於前方，後
    方並無受創，而認楊佳瑋之證述顯不足採云云。雖證人之陳述有部分前後不符，
    或相互間有所歧異時，究竟何者為可採，法院仍得本其自由心證予以斟酌，非謂
    一有不符或矛盾，即應認其全部均為不可採信。尤其關於行為動機、手段及結果
    等之細節方面，證人之證言有時亦有渲染之可能。然其基本事實之陳述，若果與
    真實性無礙時，則仍非不得予以採信（最高法院七十四年度台上字第一五九九號
    判例意旨參照）。證人楊佳瑋對於甲○○究竟砍傷之部位為頭部前方或後方，證
    述或有些許不符，惟就乙○○與年籍不詳之八、九人與被害人甲○○發生爭執，
    進而以長刀及鐵棍毆擊甲○○之犯罪事實，其證述前後並無二致。且與證人黃智
    裕、陳立榮、臧立德所述互核相符，已如前述，衡之經驗法則，證人對於犯罪細
    節部分，常會因時間之經過而趨於模糊，且當時現場一片混亂，證人驚慌之際，
    自難對細節部分完全看清。是證人楊佳瑋陳述關於被告所持凶器、砍殺部位之細
    節，雖前後少許歧異，惟關於被告犯罪基本事實之陳述，與調查所得之事實相符
    ，揆諸前揭判例，自不得因證人楊佳瑋陳述之細節前後有所出入，即謂其證詞均
    不得採信。至證人楊佳瑋於警詢證稱：「我們原先往長安東路方向逃跑，我在長
    安東路搭計程車逃開，我沒有看見甲○○在何處被追上，並且被殺傷」（見偵查
    卷第五頁反面），僅證明證人楊佳瑋對於分開後甲○○之去向及狀況不明，被告
    所辯，尚有誤解。
  (四)被害人甲○○雖於原審審理時稱不知道當時為何受傷，不認識乙○○云云（見原
    審卷第九十頁），並於八十七年八月十八日由其母王吳秋梅繕寫，甲○○簽名之
    陳述狀陳明：「打我的人，我不認識他，也毫無過節，但是我認得他的模樣，並
    不是乙○○，應該是泡沫紅茶店的客人」云云（見原審卷第一一九頁至第一二０
    頁）又於八十七年八月二十八日具狀表示撤回告訴。復於本院審理時稱：「（問
    ：往你頭部砍的人，你是否記得是誰？追殺你的人是誰？）我沒有看到，不是庭
    上被告，沒有那麼老，是年輕的」云云（見本院九十三年六月四日審判筆錄）。
    惟證人王吳秋梅即甲○○之母親稱該陳述狀係被告方面寫好，要伊照寫等語（見
    原審法院八十九年七月七日筆錄）。另核甲○○既稱不知當時受傷情形，則稱沒
    有看到砍傷其頭部之人，則何以確定砍傷之人並非乙○○？顯然前後矛盾。而甲
    ○○復於本院審理時到庭指稱：「當時我已經昏迷，我也不知道什麼事」、「現
    在記憶也不清楚」等語。查被告與甲○○業已達成和解，甲○○事後不復記憶或
    非被告所為之陳述，當係和解後迴護之詞，難以採信。至證人楊佳瑋於原審及本
    院前審審理時雖到庭證稱：「這幾天我有去看甲○○，甲○○說好像不是乙○○
    打的」、「我去醫院看他時，他有說好像不是乙○○砍他的」（見本院八十九年
    上訴字第三九五六號卷第一四一頁），惟此部份係傳聞自甲○○，並不能為被告
    有利之證明。又楊佳瑋雖於本院前審翻異前詞改稱：「（問：甲○○頭部被砍，
    是何人所為？）我沒有看清楚」，惟經原審提示警訊筆錄訊以：你於警訊中說是
    一位陳董持刀砍人？楊佳瑋答稱：時間很久了，我記不清楚了，則證人楊佳瑋或
    因時間久遠不復記憶，自不能執為被告有利之認定。證人陳立榮亦於本院前審時
    改稱：「（問：是否店裡的老闆及員工打你們？）我不知道」、「（問：甲○○
    頭部是何人所砍？）我沒有看到」，惟經本院調查結果，被告犯行事證明確，核
    與證人陳立榮於上開於原審證述相符，應可採信，是其於本院前審翻異之詞，顯
    係迴護被告，委不足採。至證人楊立業、俞越強、臧立德之證言，或證稱不知誰
    拿刀砍人、無看到乙○○和誰吵架、或稱不清楚是誰打甲○○等語（見偵查卷第
    九頁、第二十五頁反面、第四十一頁、原審卷第一八八頁反面，本院八十九年上
    訴字第三九五六號卷第五十三頁），雖上開證人既推稱不知道本件犯罪經過，但
    均不否認當時惑體ｐｕｂ確發生爭執，亦不能其消極事實而為被告有利之認定。
  (五)被害人甲○○之母王吳秋梅雖於警詢時提出殺人告訴（見偵查卷第三頁反面），
    惟王吳秋梅並非犯罪被害人，而甲○○又未死亡，且時已滿二十歲，是王吳秋梅
    以自己名義提出告訴，後於原審審理時以言詞撤回告訴（見原審卷第一三三頁反
    面），均非合法。被害人甲○○並未提出告訴，是甲○○於原審審理時以告訴人
    身分具狀撤回告訴（見原審卷第一二一頁），亦非法之所允。惟本件被告所犯殺
    人未遂罪，非屬告訴乃論之罪，雖未經合法告訴，惟既經公訴人起訴，本院仍應
    審判之。
　(六)綜上所述，被告所辯，顯係卸責之詞，不足採信。其事證明確，犯行洵堪認定，
    應予依法論科。
三、核被告所為，係犯刑法第二百七十一條第二項、第一項之殺人未遂罪。其已著手
    殺人行為之實施，惟被害人經救治未生死亡之結果，行為尚屬未遂，爰依刑法第
    二十六條前段之規定減輕其刑。至公訴人起訴事實認被告與不詳姓名之十餘名成
    年男子間，為殺人罪之共同正犯。惟上開不詳姓名之成年男子與甲○○、楊佳瑋
    、俞越強、臧立德、陳立榮等人，並無仇恨，而除甲○○外，其餘之人，受傷並
    非嚴重，且未遭追殺，參以其他成年男子，皆手持棍棒，而甲○○之致命部分卻
    為刀傷，足證渠等行為之始，僅為傷害之犯意，嗣後變更殺人犯意者，僅被告一
    人，其他不詳姓名之成年人，不能證明為殺人之共犯。
四、原審對被告為有罪科刑之判決，固非無見。惟查：科刑判決書，須先認定犯罪事
    實，然後於理由內敘明其認定犯罪所憑之證據，方足資以論罪科刑。原判決事實
    認定上訴人於追逐甲○○之途中單獨變更為殺人之犯意，持長刀朝甲○○頭部、
    身體猛砍，致甲○○受有左側頭皮多處深裂傷、左側顱骨開放性、凹陷性骨折併
    腦外溢及腦挫傷、左拇指深裂傷併肌腱、神經斷裂、右腕深裂傷、顱內硬腦膜下
    出血、蜘蛛膜下腔出血併腦腫及腦疝等傷，經送醫急救始倖免於難，未達殺人之
    結果。而於判決理由內卻敘明被害人之傷勢為左側頭皮、顱骨、左拇指、右腕撕
    裂傷資為憑以認定之依據，兩者未盡一致，相互不合，自屬無可維持。被告上訴
    意旨，仍執前詞，否認犯行，雖無理由，但原判決既有可議，自應由本院將原判
    決予以撤銷改判。爰審酌被告犯意之動機、行兇之手段、被害人所受傷勢、被告
    犯罪後已與被害人達成和解等一切情狀，量處如主文第二項所示之刑，以資懲儆
    。至被告犯罪持用之長刀並未扣案，且查無證據證明係屬違禁物，爰不予宣告沒
    收。
五、據上論斷，應依刑事訴訟法第三百六十九條第一項前段、第三百六十四條、第二
    百九十九條第一項前段、刑法第二百七十一條第一項、第二項、第二十六條前段
    ，判決如主文。
本案經檢察官陳明光到庭執行職務。
中　　　華　　　民　　　國　　九十三　　年　　十一　　　月　　　十　　　日
                              臺灣高等法院刑事第二十庭
                                  審判長法  官  趙　功　恆
                                        法  官  李　春　地
                                        法  官  李　世　貴
右正本證明與原本無異。
如不服本判決，應於收受送達後十日內向本院提出上訴書狀，其未敘述上訴之理由者
並得於提起上訴後十日內向本院補提理由書（均須按他造當事人之人數附繕本）。
                                        書記官  孫　佩　琳
中　　　華　　　民　　　國　　九十三　　年　　 十一 　　月　　　十　　　日
附錄本案論罪科刑法條全文：
刑法第二百七十一條第一項、第二項
殺人者，處死刑、無期徒刑或十年以上有期徒刑。
前項之未遂犯罰之。
